最高法院刑事判決　　　　　　　　　　　　　　　八十八年度台上字第六一一六號
　　上　訴　人　台灣高等法院台中分院檢察署檢察官
　　被　　　告　丙○○
　　　　　　　　乙○○
　　　　　　　　甲○○
　　共　　　同
　　選任辯護人　陳煥生律師
右上訴人因被告等貪污等罪案件，不服台灣高等法院台中分院中華民國八十七年五月
二十七日第二審更審判決（八十六年度重上更(二)字第一一號，起訴案號：台灣台中地
方法院檢察署八十年度偵字第四七五八、五三六八、六六九一、一○三五一號），提
起上訴，本院判決如左：
    主  文
原判決撤銷，發回台灣高等法院台中分院。
    理  由
本件原判決以公訴意旨略稱：(一)被告丙○○於民國七十一年間起至七十八年止，擔任
台中縣清水鎮鎮長，為依據法令從事公務之人員；被告乙○○則為鼎隆實業股份有限
公司（下稱鼎隆公司）之負責人，該公司實際採砂石作業則由乙○○之子即被告甲○
○負責。七十四年九月、十月間，因颱風來襲，台中縣大甲溪河水暴漲，引起居民恐
慌，陳情要求疏浚，惟因疏浚費用無著，丙○○乃以人民陳情之方式，經台中縣政府
及台灣省水利局核准，由清水鎮公所與鼎隆公司簽訂疏浚工程契約，明定疏浚地點為
大甲溪自大甲溪橋下游一千五百公尺起往河口沿長一千一百五十公尺，疏浚河道底寬
為一百公尺，疏浚期限自七十五年一月一日起至七十七年十二月三十一日止共計三年
，每年換約一次，鼎隆公司須繳納河川使用費新台幣（下同）二十四萬元，清水鎮公
所則不再撥補任何費用。乙○○係受公務機關委託承辦公務之人，詎鼎隆公司於取得
疏浚權後，於七十五年至七十七年之疏浚期限內，乙○○竟對其主管之事務聽任鼎隆
公司於其公司加工場附近大甲溪橋下游約二千公尺處大量採石外，從未依契約往海口
附近實施疏浚，間接圖利鼎隆公司。而丙○○對於監督之事務，竟未指定人員定期查
看疏浚程度及考核疏浚成效，間接任令鼎隆公司借疏浚之名而採石圖利。(二)七十七年
底疏浚期限將屆前，乙○○為使鼎隆公司能繼續採石，乃託請丙○○幫忙，丙○○明
知鼎隆公司於三年期限內，未實施疏浚河床，竟基於圖利鼎隆公司之意思應允設法幫
忙。丙○○、乙○○遂基於共同間接圖利之犯意，於七十七年十一月間由甲○○提出
繼續疏浚之陳情書交予丙○○，以為續約之藉口，再由丙○○將申請書交予時任同公
所建設課代理課長之溫清志轉交同課承辦人員黃銘煜，向台中縣政府及台灣省水利局
辦理續約，嗣經台中縣政府於七十八年八月八日正式函文同意。而丙○○為使鼎隆公
司取得疏浚權，於七十八年四月七日，明知鼎隆公司之疏浚契約已屆滿，且尚未依法
取得疏浚權，當時亦未委託其他公司或個人疏浚，竟向黃銘煜表示已交由鼎隆公司繼
續疏浚，明知為不實之事項，登載於職務上所掌之公文書，指示黃銘煜以該繼續疏浚
工程已委由鼎隆公司辦理為由，發函駁回於同年二月間及四月間申請辦理疏浚之晨鐘
股份有限公司（下稱晨鐘公司）及華欣工程有限公司（下稱華欣公司）之申請，足生
損害於政府對公共工程之管理及晨鐘公司、華欣公司取得疏浚之權利。(三)乙○○、甲
○○明知鼎隆公司之疏浚契約已於七十七年十二月三十一日屆滿，竟共同基於意圖為
自己不法所有之概括犯意，連續自七十八年一月一日起至七十八年九月三十日止，在
大甲溪橋下游二千公尺左右距高美堤防約六百公尺之河床中，以挖土機盜採砂石。及
於七十八年十月一日第二期疏浚契約簽定後，至八十年四月二十五日調查人員會同台
中縣清水鎮地政事務所人員會勘時止，仍在第一期、第二期疏浚契約所定範圍以外之
河床盜採砂石。(四)丙○○、乙○○基於圖利鼎隆公司之意思，丙○○要求乙○○須交
付九十萬元，俾利其向上級政府承辦人員打通關節；乙○○因急於取得繼續疏浚權，
亦予應允，而互就違背職務之行為，期約賄賂。迨至乙○○因丙○○已如約使其繼續
疏浚，乃於七十八年十月中旬，親持九十萬元之賄賂交付丙○○收受。因認被告丙○
○涉有修正前貪污治罪條例第六條第三款間接圖利、第四條第六款收受賄賂及刑法第
二百十六條、第二百十三條之行使登載不實公文書罪嫌；被告乙○○係犯修正前貪污
治罪條例第六條第三款間接圖利、第十一條第一項、第二項行賄及刑法第三百二十一
條第一項第四款結夥三人以上竊盜罪嫌；被告甲○○涉犯刑法第三百二十一條第一項
第四款結夥三人以上竊盜罪嫌。經審理結果，以查無證據足以證明被告等人犯罪，因
而撤銷第一審科刑判決，改判諭知被告等人均無罪，固非無見。
惟查(一)審理事實之法院對於被告有利及不利之證據，應一律注意，詳為調查，綜合全
案證據資料，本於經驗法則以定其取捨，並將取捨證據及得心證之理由於判決內詳為
說明。故證據雖已調查，而尚有其他必要部分並未調查，仍難遽為被告有利或不利之
認定；苟非調查之途徑已窮，而被告之犯罪嫌疑仍屬不能證明，要難遽為無罪之判斷
；如有應調查之證據未予調查，率行判決，其判決當然為違背法令。原審採信被告丙
○○、乙○○並無圖利鼎隆公司之情事之辯解，而為有利之認定。無非以鼎隆公司於
七十四年間與清水鎮公所簽訂上開第一期疏浚工程契約後，確已依約完成疏浚，有台
中縣政府於七十七年七月二十九日以七七府建水字第一三三七四七號函致台灣省水利
局第三工程處，及台灣省水利局、台中港務局、台中縣政府、清水鎮公所等單位派員
於七十八年三月三十日之會勘紀錄，暨原審法院於八十二年六月四日、八十四年三月
二十二日、八十四年九月一日之履勘結果等，為其憑據（見原判決理由五）。然查鼎
隆公司與清水鎮公所簽訂之第一期疏浚工程契約，其期限自七十五年一月一日至七十
七年十二月三十一日止共計三年，每年換約一次，此為被告乙○○所自承，則該項工
程各年之進度如何？究於何時完成？有無經過驗收？鼎隆公司於工程進行中有無設置
施工日誌？台中縣政府於七十七年七月二十九日以七七府建水字第一三三七四七號函
致台灣省水利局第三工程處時，疏浚期限尚未屆滿，鼎隆公司如何完成疏浚工程？若
鼎隆公司於七十七年十二月三十一日如期完成第一期疏浚工程，何以遲至七十八年九
月二十六日清水鎮公所始與之簽訂第二期疏浚工程契約？台中縣政府於七十七年七月
二十九日七七府建水字第一三三七四七號函內容，依原判決記載為「該疏浚案係由清
水鎮公所為維護高美地區人民生命財產安全，並依照貴處實測疏浚計劃圖與合法採石
廠商訂立契約書辦理疏浚工作；疏浚後之效益將原有全部溪水不再集中流向南岸，更
發揮分散大量水流導向中央排洩功能大大減少對於高美堤防之安全威脅」，似僅敘明
該疏浚案之成因及疏浚後之效益，並未敘明該疏浚工程有無完工？原審於八十二年六
月四日、八十四年三月二十二日及八十四年九月一日，先後前往現場勘驗，因距前開
工程約定之完工日期（即七十七年十二月三十一日），已時隔多年，如何憑以認定鼎
隆公司已於七十七年十二月三十一日依約完成疏浚工程﹖以上均與被告等人被訴之犯
行有重要關係，原審未根究明白，遽為有利被告等人之判斷，於法尚有未合。(二)鼎隆
公司於第一期三年之疏浚期限內，除於其公司原採石地即大甲溪橋下游二千公尺處大
量採石外，並未依約往海口方向疏浚，經附近居民多次向清水鎮公所抗議，均未獲改
善等情，業據被告乙○○於台中縣調查站自白，並經證人即耕作於應疏浚河段兩旁之
居民趙明訓、王隆才、王意、王西池、王錫、王良彩、王章、王壽等人於台中縣調
查站證述明確（見偵字第四七五八號卷第八頁背面、聲字第八○七號卷）。原審雖採
信證人趙明訓、王意、王西池、王良彩、王章、王壽等六人於原審更審時證稱「鼎隆
公司事實上有疏浚河道，現已完成，該處已無水患」等語（見更(二)卷第六十九頁背面
、第七十頁），惟未查明渠等六人何以前後供證不符，且捨另二位居民王隆才、王錫
不利於被告之證言，及被告乙○○之自白於不論，遽為有利於被告等人之認定，自
非適法。(三)原判決理由七，認定清水鎮公所固曾於七十八年四月七日以七八清鎮建字
第○三九五○號函駁回華欣及晨鐘公司承包該項工程之申請，然因該函係由承辦人員
黃銘煜擬稿，秘書李幹代為決行，被告丙○○並未批示或承辦該項公文，亦無指示黃
銘煜如何製作該公文，因認不能責令被告丙○○擔負登載不實公文書及圖利鼎隆公司
之罪刑。然依卷附之清水鎮公所與鼎隆公司訂立之第二期疏浚工程契約書（影本，附
於聲字第八○七號卷第二十五至三十一頁）觀之，其簽約日期係在七十八年九月二十
六日。如果無訛，而其第一期疏浚工程原應於七十七年十二月三十一日屆滿，已如前
述，則清水鎮公所於七十八年四月七日函復華欣公司及晨鐘公司時，鼎隆公司並未取
得該工程之繼續疏浚權利。又被告丙○○及證人即上開公文之承辦人黃銘煜，於台中
縣調查站訊問時均供稱該公文之內容，係由丙○○指示黃銘煜製作等語（見偵字第四
七五八號卷第九十九頁、偵字第五三六八號卷第八十七頁背面）。原判決就上開不利
於被告丙○○之證據並未全部加以審酌，即為有利於被告丙○○之判決，有判決理由
不備之違法。本院前次發回意旨已明確指明，茲原判決仍疏未認定說明，致原有瑕疵
依然存在。(四)原判決以被告乙○○、甲○○所經營之鼎隆公司在清水鎮○○段大甲溪
河床有一河川私有地經台中縣政府於七十六年三月間核准其在七十六年至七十九年七
月一日在該二公頃三（三十五）公畝地採取砂石，其許可採石區○○段行水區內亦有
多筆類似之私人土地，亦有台中縣政府八十七年一月二十一日八七工水字第八二四五
號函及台中縣政府土石採取許可證等各一份附卷可稽，則被告乙○○、甲○○在七十
八年一月至同年九月間在大甲溪高美段採取砂石亦屬在政府核准許可期間內採取，當
不能以其在此期間仍在大甲溪採取砂石而予推測其有不法之行為云云。然查被告乙○
○於台中縣調查站係自白：鼎隆公司經核准採集砂石之該二‧三五公頃採石區，因面
積不足，且距鼎隆公司加工場較遠，不敷成本，故該公司實際上並未在該址採集砂石
，而係逕自在大甲溪橋下游二千公尺左右採石；七十八年一月一日至七十八年九月三
十日該段期間亦然等語（見偵字第四七五八號卷第七頁、第九頁）。而原審向台中縣
政府函查鼎隆公司核准自七十六年至七十九年七月一日在清水鎮○○段大甲溪河床之
河川私有地採取土石後，該公司有無實際在該處進行採石？抑或逕自在大甲溪橋下游
二千公尺左右採石？台中縣政府八十七年一月二十一日八七工水字第八二四五號函復
稱「有關鼎隆公司有無實際在核准之採石區內採石？抑或逕自在大甲溪下游二千公尺
左右採石一節，查因本府之河川巡防人員更迭，已無資料可查」（見原審更(二)卷第八
十頁）。上揭公函及土石採取許可證並未推翻被告乙○○之自白，原判決自應對於上
揭不利於被告乙○○等人之證據詳加說明，乃未加置理，遽行判決，於法亦有未合。
上訴意旨指摘原判決不當，為有理由，應認仍有發回更審之原因。被告丙○○、乙○
○涉嫌收受賄賂、行賄部分，依公訴意旨係認與前述圖利部分有牽連犯裁判上一罪之
關係，基於審判不可分原則，亦應一併撤銷發回。至於被告乙○○、甲○○涉嫌結夥
三人以上竊盜部分，雖屬刑事訴訟法第三百七十六條第二款所列之案件，惟於修正刑
事訴訟法施行前原得上訴於第三審法院，且已繫屬於法院，依刑事訴訟法施行法第五
條第一項規定，仍應依施行前之法定程序終結之，附此說明。
據上論結，應依刑事訴訟法第三百九十七條、第四百零一條，判決如主文。
中      華      民      國    八十八    年      十      月    二十八    日
                              最高法院刑事第三庭
                                  審判長法官  陳  錫  奎
                                        法官  洪  清  江
                                        法官  吳  昆  仁
                                        法官  李  伯  道
                                        法官  高  金  枝
      右正本證明與原本無異
                                              書  記  官
中      華      民      國    八十八    年     十一     月      二      日
